【裁判字號】    99,消債抗,3
【裁判日期】    990521
【裁判案由】    更生事件
【裁判全文】
臺灣新竹地方法院民事裁定             99年度消債抗字第3號
抗  告  人  甲○○
上列抗告人因消費者債務清理事件聲請更生，對於中華民國98年
10月30日本院97年度消債更字第25號裁定提起抗告，本院裁定如
下：
    主  文
抗告駁回。
抗告程序費用新臺幣壹仟元由抗告人負擔。
    理  由
一、按債務人與金融機構協商成立者，不得聲請更生或清算，但
    因不可歸責於己之事由，致履行顯有重大困難者，不在此限
    ；本條例施行前，債務人依金融主管機關協調成立之中華民
    國銀行公會會員辦理消費金融案件無擔保債務協商機制與金
    融機構成立之協商，準用前項之規定，消費者債務清理條例
    （下稱消債條例）第151條第5項、第6項分別定有明文。準
    此，債務人如於消債條例施行前，已利用金融主管機關協調
    成立之中華民國銀行公會會員辦理消費金融案件無擔保債務
    協商機制，與金融機構成立協商，即須依約清償債務，僅於
    其後發生情事變更，在清償期間收入或收益不如預期，致該
    方案履行困難甚或履行不能，且因不可歸責於己之事由所致
    ，始能聲請更生或清算，至如認該協商方案履行有其他不適
    當情形，即應再循協商途徑謀求解決，不得逕依消債條例聲
    請更生，蓋該債務清償方案係經債務人行使程序選擇權而與
    債權人締結之債務清理契約，其即應受該契約之拘束，且消
    債條例更生之規範目的，係在維持債務人基本生活之情況下
    ，於債務人之能力範圍內盡力清償債務，非謂債務人得任意
    利用債務清理程序減輕債務，因此，為避免債務人針對已成
    立之協商方案任意毀諾，濫用更生或清算之債務清理程序，
    須債務人於協商成立後因不可歸責於己之事由，致其無法履
    行原定清償方案，始例外得依消債條例聲請更生或清算。
二、抗告意旨略以：
(一)、抗告人近年收入不穩，就民國95年7月協商當時成立先後而
    言，平均每月收入僅約新臺幣(下同)10,000元左右，欲以前
    該收入繳納每月協商款項15,543元並賴以維生，殊無可能，
    是抗告人均仰賴配偶陳厚百支援並變賣現有動產方以維持。
    嗣因陳厚百之公司訂單劇減，薪資大幅減少，為支出家庭開
    銷亦以負債纍纍，故抗告人於96年8月實已無力負擔。
(二)、抗告人債務原因係因支付抗告人之母之醫療費用及其之債務
    而生，惟抗告人之母於數年前就診之自費診療單據因未加保
    存，已不復存在，故抗告人難以提出。而抗告人之母雖有子
    女3人，然除抗告人以外，其餘2人早已失聯，故均為抗告人
    獨立扶養之母，並非如原裁定所稱抗告人僅負3分之1扶養責
    任。
(三)、抗告人於原聲請程序中，曾與債權銀行代表另行協商，惟因
    最大債權銀行中國信託商業銀行股份有限公司(下稱中國信
    託銀行)表示抗告人仍應每月給付金融機構債權人5,000元，
    而抗告人最高學歷僅為高職，可從事之工作及收入實屬有限
    ，希冀債權銀行提供更為優惠之條件。且抗告人自99年1月
    迄今均無工作，為此，爰提起抗告請求廢棄原裁定等語。
三、經查：
(一)、抗告人前曾參與中華民國銀行公會會員辦理消費金融案件無
    擔保債務協商機制，而與金融機構成立協商，並約定自95年
    7月起，分80期，按年利率3.88%還款，每月還款15,543元，
    嗣抗告人依協商條件還款至96年8月，此後即毀諾未再還款
    ，除據抗告人自承在卷外，並據其債權銀行函覆屬實，且據
    其提出協議書影本在卷可稽，堪認抗告人於消費者債務清理
    條例施行前，確曾依照中華民國銀行公會會員辦理消費金融
    案件無擔保債務協商機制與金融機構成立協商，每月應給付
    金融機構債權人15543元，則除抗告人有因不可歸責於己之
    事由致其履行債務顯有重大困難外，揆諸前揭說明，抗告人
    自不得再依消債條例聲請更生。
(二)、查抗告人於95年7月與最大債權銀行中國信託銀行成立協商
    ，約定每月還款15,543元，96年8月毀諾等情，有協議書影
    本附卷可稽，堪信為真實。本件聲請人協商成立前之薪資：
    94年間薪資180,082元，95年間薪資118,094元，扶養1女及
    母親1人，協商後，96年度薪資所得131,375元，97年薪資所
    得178,168元，98年10月到12月派遣月薪約16,000元，有稅
    務電子門財產所得調件明細表在卷足憑，足認聲請人協商前
    後之所得相差無幾，其餘支出及扶養狀況則相同，以每人最
    低9,829元計，聲請人扶養1名子女，與配偶共同扶養，負擔
    比例為2分之1故9,829/2＝4, 915元，加上聲請人本人之扶
    養費共計4,915＋9,829＝14, 744元。，顯見抗告人應有其
    他收入方能維持每月基本生活，其稱毀諾係因薪資減少而屬
    不可歸責於己之事由云云，尚難採信據以供本院參酌，是其
    主張須按月償還15,543元，但其收入每月約一萬元要難採信
    。退一步言，縱認抗告人前開所述屬實，此亦為協商成立前
    即已存在者，抗告人協商當時盱衡其經濟狀況，既仍簽署協
    商協議書，尚難謂有何情事變更之情形致其履行債務顯有重
    大困難。
(三)、次查抗告人尚有兄弟姐妹2人，抗告人雖主張該2人為母親與
    前夫所生，但因前夫對母親不尊重、長期家暴等情況，故母
    親無法忍受即離家出走，自母親離家後從未與該兩名子女聯
    繫，因而母親扶養責任全由抗告人負擔云云。但未有其他資
    料可證抗告人之其餘兄弟姐妹有何身體狀況欠佳及無扶養能
    力致無法扶養抗告人母親之情事。依負扶養義務者有數人，
    而其親等同一時，應各依其經濟能力分擔義務，民法第1119
    條、第1115條第3項分別定有明文。故抗告人之扶養母親義
    務尚有兄弟姊妹2人可分擔，僅負擔三分之一扶養責任。且
    參酌聲請人90年間即有工作，其母應可投保健保，且可以全
    民健康保險法第8條規定之第6類身分投保，聲請人以其母親
    患有高血壓因無投保勞健保，因此必須負擔高額醫療費用，
    然亦未提出單據，僅有近年健保看診收據，因此尚難認此係
    因不可歸責於聲請人之事由。再抗告人若認其工作收入不穩
    定或其他不可歸責於己之事由致未能依約還款，希冀債權銀
    行提供更為優惠之條件，仍應據該事由以積極態度繼續尋求
    兩蒙其利之解決方案，與債權銀行妥適協商，尋求更優惠方
    案以解決債務，惟抗告人與銀行協商更改還款條件獲得共識
    前，抗告人仍須應原協商內容依約還款。
四、綜上所述，抗告人於債務協商通過迄至提起更生聲請為止，
    收入及財產既無重大改變，日常生活支出亦無因特別事由而
    增加，尚難認抗告人有何因不可歸責於己之事由，致履行顯
    有重大困難之情形。況縱有履行不便之情形致就協商結果一
    時不能支付，亦得經由個別債權銀行協商程序以求適當履行
    債務。是抗告人聲請更生與前開規定不符，自應予駁回，從
    而，原審裁定駁回抗告人更生之聲請，核無違誤，抗告意旨
    猶執前詞，指摘原裁定不當，求予廢棄另為裁定，為無理由
    ，應予駁回。
五、據上論結，本件抗告為無理由，依消費者債務清理條例第15
    條，民事訴訟法第495條之1第1項、第449條第1項、第95條
    、第78條，裁定如主文。
中    華    民    國    99    年    5     月    21    日
                     民事第二庭審判長法  官  盧玉潤
                                     法  官  楊明箴
                                     法  官  彭淑苑
以上為正本係照原本作成。
本裁定不得抗告。
中    華    民    國    99    年    5    月     21    日
                                     書記官  王恬如

司法院資訊處製作；財團法人民間司法改革基金會備份。
